ACORDAO-COMPLETO-2560654

ACÓRDÃO 7887/2022 ATA 41/2022 - SEGUNDA CÂMARA

VISTOS, relatados e discutidos estes autos dos Embargos de Declaração opostos pelo Sr. José Roberto Zucolotto Moura ao Acórdão 6735/2022-TCU-Segunda Câmara.
	ACORDAM os Ministros do Tribunal de Contas da União, reunidos em Sessão da 2ª Câmara, ante as razões expostas pelo Relator, em: 
		9.1. com fundamento no art. 34 da Lei 8.443/1992, c/c os arts. 277, inciso III, e 287 do Regimento Interno/TCU, conhecer dos Embargos de Declaração opostos pelo Sr. José Roberto Zucolotto Moura, para, no mérito, rejeitá-los; e
		9.2. enviar cópia do presente Acórdão ao embargante e aos seus representantes legalmente constituídos nos autos, nos termos do art. 179, § 7º, do Regimento Interno/TCU.

Embargos de Declaração opostos pelo Sr. José Roberto Zucolotto Moura contra o Acórdão 6.735/2022  Segunda Câmara.

Segunda Câmara

Município de Joia/RS.

3. Embargante: José Roberto Zucolotto Moura (XXX.951.230-XX).

13.1. Ministros presentes: Bruno Dantas (Presidente), Aroldo Cedraz e Antonio Anastasia.
13.2. Ministro-Substituto convocado: Marcos Bemquerer Costa (Relator).

MARCOS BEMQUERER

Ministro-Substituto Marcos Bemquerer Costa.

Cuida-se de Embargos de Declaração (peça 81) opostos pelo Sr. José Roberto Zucolotto Moura ao Acórdão 6735/2022-TCU-Segunda Câmara (peça 78) , o qual, no que tange ao deslinde deste feito, julgou irregulares as contas do embargante, imputou-lhe débito e aplicou-lhe, ainda, a penalidade pecuniária prevista no art. 57 da Lei 8.443/1992.  
2.	Irresignado com a deliberação, o recorrente, por meio de representante legal, sustenta haver omissões no Acórdão precitado, motivo pelo qual requer, verbis: 
" (...) o recebimento do presente Recurso de Embargos, bem como o provimento deste, para o fim de manifestação objetiva de Vossa Excelência, quanto as seguintes omissões: 
a) Aplicac¿a¿o da Lei nº . 2591 de 2010, art. 2º; 
b) A inclusão no polo passivo da demanda do contador do Município; 
c) A aplicac¿a¿o da LINDB - arts. 20 ao 30; 
d) O eventual cerceamento de defesa, pois não oportunizad[a] ao embargado a produção das provas tempestivamente requeridas."
		É o Relatório.

Denise Teresinha Pedroso Zilch (OAB/RS 106.655) e Jéssica Fernanda Callai (OAB/RS 95.624).

Não atuou.

EMBARGOS DE DECLARAÇÃO. INEXISTÊNCIA DE OMISSÃO. TENTATIVA DE REDISCUSSÃO DA MATÉRIA. CONHECIMENTO. NEGATIVA DE PROVIMENTO.

TOMADA DE CONTAS ESPECIAL (TCE)

não atuou.

Em exame os Embargos de Declaração (peça 81) opostos pelo Sr. José Roberto Zucolotto Moura  ao Acórdão 6735/2022-TCU-Segunda Câmara (peça 78) , o qual, no que tange ao deslinde deste feito, julgou irregulares as contas do embargante, imputou-lhe débito e aplicou-lhe, ainda, a penalidade pecuniária prevista no art. 57 da Lei 8.443/1992.  
2.	Irresignado com a deliberação, o recorrente, por meio de representante legal, sustenta haver omissões no Acórdão precitado, motivo pelo qual requer, verbis: 
" (...) o recebimento do presente Recurso de Embargos, bem como o provimento deste, para o fim de manifestação objetiva de Vossa Excelência, quanto as seguintes omissões: 
a) Aplicac¿a¿o da Lei nº . 2591 de 2010, art. 2º; 
b) A inclusão no polo passivo da demanda do contador do Município; 
c) A aplicac¿a¿o da LINDB - arts. 20 ao 30; 
d) O eventual cerceamento de defesa, pois não oportunizada ao embargado a produção das provas tempestivamente requeridas."
II
3.	Em rápida passagem, rememoro que estes autos cuidaram da Tomada de Contas Especial instaurada pelo Fundo Nacional de Saúde - FNS em desfavor dos Srs. José Roberto Zucolotto Moura e Jorge Miguel Vieira Leal, bem como do Fundo Municipal de Saúde de Joia/RS, tendo por fundamento a não comprovação da regular aplicação dos recursos repassados pela União àquele ente público, nos exercícios de 2013 e 2014.   
4.	As verbas transferidas à municipalidade foram auditadas pelo Departamento Nacional de Auditoria do Sistema Único de Saúde - Denasus, conforme consignado nos relatórios constantes das peças 3, 4 e 5.
5.	O fundamento para a instauração desta Tomada de Contas Especial, conforme consignado na matriz de responsabilização elaborada pelo tomador de contas, foi a constatação das seguintes irregularidades: i) pagamento de aposentadorias e pensões com a utilização de recursos financeiros do Bloco de Atenção Básica/SUS, quando deveria ter utilizado os recursos do SUS apenas para os fins previstos; e ii) transferência financeira sem a comprovação de destinação e credor do recurso financeiro do Bloco Atenção Básica, quando deveria ter sido realizado o pagamento/transferência de recursos apenas para quitação/pagamento de procedimentos na área da saúde devidamente comprovados.
6.	A Secretaria de Controle Externo de Tomada de Contas Especial - Secex/TCE entendeu que o Fundo Municipal de Saúde de Joia/RS e o Sr. Jorge Miguel Vieira Leal não deveriam integrar o polo passivo desta Tomada de Contas Especial. Após o regular processamento do feito, com a citação do Sr. José Roberto Zucolotto Moura e do Município de Joia/RS, e a apresentação de alegações de defesa do primeiro responsável retrocitado, este processo foi apreciado por meio do Acórdão ora vergastado, do qual, por elucidativo, transcrevo o seguinte excerto: 
"9.1. com fundamento nos arts. 1º, inciso I, 16, inciso III, alíneas 'b' e 'c', 19, caput, e 23, inciso III, da Lei 8.443/1992, julgar irregulares as contas do Sr. José Roberto Zucolotto Moura, condenando-o ao pagamento das quantias originais abaixo discriminadas, com a fixação do prazo de 15 (quinze) dias, a contar da notificação, para comprovar, perante o Tribunal (artigo 214, inciso III, alínea 'a', do Regimento Interno/TCU) , o recolhimento da dívida ao Fundo Nacional de Saúde, atualizada monetariamente e acrescida dos juros de mora, calculados a partir das datas indicadas até a data do efetivo recolhimento, na forma da legislação em vigor:
	DATA
	VALOR (R$) 

	1º/1/2014
	104.984,71

	1º/1/2014
	63.508,35

	1º/1/2014
	15.068,87

	1º/1/2014
	40.177,35

	1º/1/2014
	8.891,24

	1º/1/2014
	32.311,49

	1º/1/2014
	5,31

	1º/1/2014
	92.810,68

	30/1/2014
	56.145,11

	30/4/2014
	17.803,66

	30/4/2014
	133.557,64

 (...) 
9.3. aplicar ao Sr. José Roberto Zucolotto Moura a multa prevista nos artigos 19, caput, e 57 da Lei 8.443/1992, no valor de R$ 100.000,00 (cem mil reais) , fixando-lhe o prazo de 15 (quinze) dias, a contar da notificação, para que comprove, perante o Tribunal (artigo 214, inciso III, alínea "a", do Regimento Interno/TCU) , o recolhimento da dívida ao Tesouro Nacional, atualizada monetariamente desde a data do presente Acórdão até a do efetivo recolhimento, se for paga após o vencimento, na forma da legislação em vigor;"
III
7.	Inicio o exame deste feito destacando que os presentes Embargos de Declaração podem ser conhecidos, porquanto opostos de forma tempestiva e em consonância com os preceitos normativos cabíveis à espécie (art. 287 do Regimento Interno/TCU) .
8.	Como tenho sustentado, os Embargos de Declaração são, em regra, recurso integrativo, que objetivam extirpar da decisão embargada o vício da omissão, entendida como " (...) aquela advinda do próprio julgado e prejudicial à compreensão de causa, e não aquela que entenda o embargante, ainda mais como meio transverso a impugnar os fundamentos da decisão recorrida." (STJ, Edcl Resp 351490, DJ 23/9/2002) .
9.	Elpídio Donizetti, in Curso Didático de Direito Processual Civil, Del Rey, 6ª Ed., Belo Horizonte, 2005, pág. 319, assevera que os "Embargos de Declaração podem ser conceituados como o recurso que visa ao esclarecimento ou à integração de uma sentença ou Acórdão", destacando, ainda, que: "Três são as hipóteses de cabimento dos embargos de declaração: obscuridade, contradição ou omissão" (pág. 320) .
10.	É firme a jurisprudência do TCU no sentido de que os aclaratórios não se constituem em figura recursal adequada à rediscussão do mérito de questões anteriormente examinadas, devendo o inconformado se valer do recurso apropriado para provocar a reapreciação da matéria (Acórdãos da Segunda Câmara 10.919/2016, de minha relatoria, e 6.126/2017, relatora Ministra Ana Arraes, entre outros julgados) .
11.	O embargante aponta existência de omissão, asseverando que as informações/documentos apresentados pela defesa não foram analisados. Para tanto, pondera que havia delegação de competência ao Secretário Municipal de Saúde para gerir a verba do Fundo Municipal de Saúde.
12. 	Diversamente do que aduzido pelo recorrente, tal questão foi expressamente analisada por este Relator, conforme se nota do seguinte excerto do Voto condutor da decisão guerreada:
"19.	Noutro giro, o dano da ordem de R$ 565 mil [cominado ao embargante] foi apontado no relatório do Denasus (peça 2) nas constatações 465244, 465262 e 465265 (p. 52) ; 465240, 465245, 465246 e 465247 (p. 53) ; 465242, 465243 e 465248 (p. 54) ; bem como 465259 (p. 55) , as quais foram descritas como transferências financeiras sem a devida comprovação da destinação e do credor do recurso.
20.	A defesa do Sr. José Roberto Zucolotto Moura, ex-Prefeito citado pela irregularidade supra descrita, centrou-se, em suma, nos seguintes pontos: i) não era o ordenador de despesas, havendo delegação de competência para que outras instâncias - Secretaria de Saúde, Setor de Contas e Controle e Secretaria de Finanças - cuidassem do gestão das verbas do FNS; ii) teve suas contas aprovadas pelo Tribunal de Contas do Estado; e iii) não pode ser responsabilizado, pois não agiu com dolo ou má-fé, e iv) inexiste o dano apontado nestes autos, eis que, segundo aduz, o serviço foi efetivamente prestado. 
21.	Sobre o primeiro tópico, insta reportar que, embora houvesse regramento dispondo que caberia ao Secretário de Saúde ordenar compras, assinar empenhos, autorizar pagamentos, assinar cheques ou autorizar eletronicamente os pagamentos das despesas referentes ao Fundo Municipal de Saúde (art. 3º, § 5º, da Lei Municipal 2.591/2010) , o Denasus asseverou expressamente, na constatação 464838, que a então Secretária de Saúde, Sra. Cleonice Maria Poletto, não atuou como gestora, tampouco como ordenadora de despesas nos exercícios de 2013 e 2014  (peça 2, p. 46) . 
22.	Ressalte-se que essa questão, por ter sido aventada pelo responsável em sede de alegações de defesa, foi objeto de diligência da Secex/TCE junto ao Denasus para que esta Corte pudesse se certificar que, de fato, o ex-alcaide teria sido o gestor das verbas federais repassadas pelo FNS.
23.	E a resposta do Denasus (peça 71) , cujos documentos foram colacionados à peça 72, indicou que o Sr. José Roberto Zucolotto Moura atuou direta e ativamente na gestão dos recursos repassados pelo SUS ora em exame, conforme atestam, v.g. as Notas de Empenho constantes das pp. 1, 4, 6 e 9, as quais possuem a assinatura do ex-Chefe do Executivo Municipal autorizando a despesa lá referenciada. 
24.	Em hipóteses similares, este Tribunal tem interpretado que o Prefeito deve responder pelo débito. Nessa linha, trago a lume os seguintes excertos de julgados, que colhi da ferramenta de pesquisa intitulada 'Jurisprudência Selecionada': 
Acórdão 203/2018-TCU-Plenário (relator Ministro Augusto Nardes) 
Acórdão 7503/2015-TCU-Primeira Câmara (relator Ministro Walton Alencar Rodrigues) 
'O prefeito somente responde por irregularidades na aplicação de recursos do Sistema Único de Saúde (SUS) caso delas participe ativamente, pois, no âmbito municipal, a direção do SUS é competência da respectiva secretaria de saúde ou órgão equivalente (art. 9º, inciso III, da Lei 8.080/1990) .'
Acórdão 12168/2019-TCU-Primeira Câmara (de minha relatoria) 
'Na ausência de evidências de que o prefeito municipal tenha participado de atos e procedimentos irregulares na aplicação de recursos do Sistema Único de Saúde (SUS) , a responsabilidade pelas ocorrências apuradas deve recair unicamente sobre o secretário municipal de saúde, em face das disposições contidas nas Leis 8.080/1990 e 8.142/1990.'
25.	Nos presentes autos, as evidências de que o Sr. José Roberto Zucolotto Moura participou ativamente da gestão das verbas do FNS, aliada à informação trazida pelo Denasus de que a Secretária de Saúde não ordenara despesas e não gerira tais verbas, estão a indicar, de forma inequívoca, que o ex-Prefeito deve responder pelo prejuízo ora em debate." (grifos acrescidos) 
13.	Como se vê, inexiste a omissão apontada pelo Sr. José Roberto Zucolotto Moura.
14.	Prossegue o recorrente apontando omissão consubstanciada na suposta falta de apreciação do pedido de inclusão do Sr. Jacson Pinheiro, contador do Município de Joia/RS, no polo passivo desta TCE, haja vista que, segundo assevera, ele teria efetuado todos os empenhos relativos aos recursos citados nos autos.
15.	Consoante se nota do excerto de voto acima transcrito, a questão relativa à responsabilização de outros agentes acerca do dano em foco foi detidamente analisada, sendo corroborado pelo próprio Denasus a informação de que o ex-Prefeito atuou de forma direta na gestão dos recursos que originaram o dano que lhe fora imputado. Como exemplo, foi ressaltado que o "Sr. José Roberto Zucolotto Moura atuou direta e ativamente na gestão dos recursos repassados pelo SUS ora em exame, conforme atestam, v.g. as Notas de Empenho constantes das pp. 1, 4, 6 e 9, as quais possuem a assinatura do ex-Chefe do Executivo Municipal autorizando a despesa lá referenciada".
16.	Dessa maneira, reafirmando que a matéria aventada desborda dos estreitos limites impostos à espécie recursal ora em exame, por versar sobre a responsabilização pelo débito apurado, ou seja, intrinsicamente relacionada ao mérito da decisão combatida, é de se notar que a questão não passou ao largo do exame efetuado por este Relator, sendo, mais uma vez, inexistente a omissão apontada.
17.	Prossegue o Sr. José Roberto Zucolotto Moura aduzindo omissão quanto à ausência de manifestação quanto as consequências práticas da decisão e aplicação dos preceitos legais da Lei de Introdução às Normas do Direito Brasileiro - LINDB, previstos nos arts. 20 a 30 daquele diploma legal.
18.	Compulsando os mencionados arts. 20 a 24 e 26 a 30 da LINDB (o art. 25 foi vetado) , vê-se que cuidam: i) da proibição de decisões adotadas com base em conteúdos abstratos (art. 20) ; ii) necessidade de indicação expressa das consequências jurídicas e administrativas da invalidação de ato, contrato, ajuste, processo ou norma administrativa (art. 21) ; iii) necessidade de se levar em conta os obstáculos e as dificuldades reais do gestor e as exigências das políticas públicas a seu cargo na interpretação das normas sobre gestão pública, bem como a sua eficácia no tempo (arts. 22, 23 e 24) ; iv) possibilidade de realização de compromisso com os interessados a fim de eliminar incerteza jurídica ou situação contenciosa na aplicação do direito público (art. 26) ; v) possibilidade de a decisão do processo administrativo impor compensação por benefícios indevidos ou prejuízos anormais ou injustos dele resultantes ou da conduta dos envolvidos (art. 27) ; vi) responsabilização pessoal do agente por suas decisões levadas a efeito como dolo ou erro grosseiro (art. 28) ; vii) possibilidade de realização de consulta pública para a edição de atos normativos (art. 29) ; e viii) necessidade de as autoridades públicas atuarem para aumentar a segurança jurídica na aplicação das normas (art. 30) .
19.	Nestes autos, que cuidam da singela situação em que ficou assente a existência de transferências financeiras de verbas sem a devida comprovação da destinação e do credor do recurso, em princípio, somente seria aplicável o art. 28 acima referenciado.
20.	Ocorre que a jurisprudência do TCU já se consolidou no sentido de que a regra prevista no multicitado art. 28 não se aplica à responsabilidade financeira por dano ao erário. Precedentes (Jurisprudência Selecionada) : 
Acórdão 1958/2022-TCU-Plenário (relator Ministro Benjamin Zymler) 
Acórdão 11289/2021-TCU-Primeira Câmara (relator Ministro Vital do Rêgo) 
Acórdão 5547/2019-TCU-Primeira Câmara (relator Ministro Benjamin Zymler) 
"A regra prevista no art. 28 do Decreto-lei 4.657/1942  (Lindb) , que estabelece que o agente público só responderá pessoalmente por suas decisões ou opiniões técnicas em caso de dolo ou erro grosseiro, não se aplica à responsabilidade financeira por dano ao erário. O dever de indenizar prejuízos aos cofres públicos permanece sujeito à comprovação de dolo ou culpa, sem qualquer gradação, tendo em vista o tratamento constitucional dado à matéria (art. 37, § 6º, da Constituição Federal) ."
21.	Nesse contexto, assim me manifestei no Voto condutor da decisão embargada, in verbis:
30. Sobre a alegação de que não agiu com dolo, é bom deixar assente que a jurisprudência deste Tribunal se consolidou na linha de que a regra prevista no art. 28 do Decreto-lei 4.657/1942, Lei de Introdução às Normas do Direito Brasileiro - LINDB (acrescentado por meio da Lei 13.655/2018) , ao estabelecer que o agente público só responderá pessoalmente por suas decisões ou opiniões técnicas em caso de dolo ou erro grosseiro, não se aplica à responsabilidade financeira por dano causado ao erário, haja vista que o dever de indenizar eventual prejuízo aos cofres públicos permanece sujeito à comprovação de dolo ou culpa (culpa stricto sensu) , sem qualquer gradação, em face do tratamento constitucional conferido à matéria pelo art. 37, § 6º, da Constituição Federal. Menciono, nesse sentido, os Acórdãos Plenários 2.768/2019 e 1.958/2022 (relator Ministro Benjamin Zymler) e 11.289/2021 - Primeira Câmara (relator Ministro Vital do Rêgo) .
31. No caso em foco, o Sr. José Roberto Zucolotto Moura, ao participar ativamente da gestão das verbas do FNS, dando ensejo à sua destinação de maneira não conforme aos ditames aplicáveis à espécie, incorreu em culpa, seja na modalidade de imprudência ou de negligência, devendo, de toda forma, responder pelo dano decorrente.
32. Especificamente no que tange à aplicação de sanções administrativas, entre as quais se inclui a penalidade pecuniária, a Corte tem decidido que é necessário verificar a ocorrência de culpa grave (erro grosseiro) ou dolo do administrador público (Acórdão 2391/2018-TCU-Plenário, relator Ministro Benjamin Zymler; e 11.762/2018 - Segunda Câmara, de minha relatoria) .
33. No caso destes autos, ao dar ensejo à aplicação irregular dos recursos repassados pelo Fundo Nacional de Saúde, o ex-Prefeito agiu com culpa grave e, por conseguinte, deve ser apenado com a multa insculpida no art. 57 da Lei 8.443/1992.
22.	Assim, inexiste a omissão aventada pelo embargante.
23.	Por fim, o recorrente sustenta haver omissão quanto ao pedido que efetuara, em sede de alegações de defesa, acerca da produção de prova documental, mediante a juntada de documentos.
24.	A jurisprudência do Tribunal é no sentido de que, encerrada a etapa de instrução, caracterizada pela emissão de parecer pela unidade técnica, não cabe mais a juntada de documentos. Precedentes (Jurisprudência Selecionada) :
Acórdão 557/2017-TCU-Plenário (relator Ministro Augusto Nardes) 
"Encerrada a fase de instrução, não cabe mais a juntada de novos elementos de defesa para fins de inovação de teses ou contraposição às conclusões da unidade responsável pelo exame da matéria, exceto na superveniência de fato que altere substancialmente o mérito do feito, sem embargo da possibilidade de a parte fazer distribuir memoriais informativos após a inclusão do processo na pauta de julgamentos."
Acórdão 96/2013-TCU-Plenário (relator Ministro Benjamin Zymler) 
"É facultado ao interessado, inclusive ao recorrente, a juntada de documentos novos, com informações complementares, até o término da etapa de instrução do processo, que se dá com a emissão do parecer conclusivo pelo titular da unidade técnica."
Acórdão 2279/2007-TCU-Plenário (relator Ministro Aroldo Cedraz) 
"É possível, até o término da fase de instrução da unidade, isto é, até a emissão do parecer conclusivo do seu titular, a juntada de novos elementos complementares às alegações de defesa e às razões de justificativa apresentadas."
25.	À guisa de conclusão, inexistentes as omissões apontadas, cabe rejeitar os presentes Embargos de Declaração, mantendo-se inalterados os termos do Acórdão 6735/2022-TCU-Segunda Câmara.
26.	Cumpre, por fim, dar ciência do Acórdão que sobrevier ao recorrente e aos seus representantes legais, nos termos do art. 179, § 7º, do Regimento Interno/TCU.
	Com essas considerações, voto por que seja adotado o Acórdão que ora submeto a este colegiado.  
T.C.U., Sala das Sessões, em 29 de novembro de 2022.
MARCOS BEMQUERER COSTA
Relator